【裁判字號】    89,家上,146
【裁判日期】    891017
【裁判案由】    終止收養等
【裁判全文】
臺灣高等法院高雄分院民事判決  八十九年度家上字第一四六號
      上  訴  人  乙○○
      送達代收人  丁○○
      被  上訴人  甲○○
      訴訟代理人  丙○○
右當事人間請求終止收養等事件，上訴人對於中華民國八十九年七月二十六日臺灣高
雄地方法院八十九年家訴字第一七號第一審判決提起上訴，本院判決如左：
      主      文
上訴駁回。
第二審訴訟費用由上訴人負擔。
      事      實
甲、上訴人方面：
一、聲明：求為判決：(一)原判決關於駁回上訴人後開第二項之訴部分廢棄。(二)被上訴
    應給付上訴人新台幣（下同）六十萬元。
二、陳述：除與原判決記載相同，茲予引用外，補稱：
    上訴人在台灣受限於「臺灣地區與大陸地區人民關係條例」第十一條規定，在台
    灣根本無法工作，上訴人之機票超過六個月早已過期了，沒有能力買幾萬元之機
    票回大陸，不能工作，滯留台灣連謀生能力都沒有；又無法返回大陸，不知如何
    是好。原審判決認為上訴人有謀生能力，不合法理。上訴人結婚的錢是向訴外人
    李秀盆借四萬元得來。
三、證據：除援用原審所提證據外，並聲請訊問證人王福慶、丁○○、周高生、饒振
    林、李秀梅、李秀盆、徐國安等人。
乙、被上訴人方面：
一、聲明：求為判決：如主文所示。
二、陳述：除與原判決記載相同，茲予引用外，補稱：
    上訴人以探病為由申請來台居留，從未照顧被上訴人，憑著國術專長，一直在兩
    廣醒獅團，擔任舞獅工作，所賺的錢全部寄回大陸，從未照顧被上訴人，每六個
    月就申辦延長居留，期間還回大陸兩次。如果有受被上訴人侮辱、虐待，上訴人
    早就離開，如何能住四年之久。
三、證據：提出被上訴人身心障礙手冊、上訴人代表高雄市兩廣醒獅團榮獲之獎狀及
    被上訴人低收入戶證明書各一件為證。
      理      由
一、按「台灣地區人民與大陸地區人民間之民事事件，除本條例另有規定外，適用台
    灣地區之法律。」台灣地區與大陸地區人民關係條例第四十一條第一項定有明文
    。經查本件上訴人乙○○係設籍於大陸地區人民，被上訴人甲○○係設籍於台灣
    地區人民，為兩造所不爭執，復有戶籍謄本、中華民國台灣地區旅行證影本為證
    。本件上訴人請求終止收養後之損害賠償，係屬民事事件，台灣地區與大陸地區
    人民關係並未有特別規定，依首揭法條，應適用台灣地區法律，合先敘明。
二、本件上訴人主張：被上訴人於民國八十三年十月二十九日在大陸湖南省安化縣公
    證處收養伊，收養契約經海協會、海基會認證，亦經台灣高雄地方法院於八十四
    年一月二十八日裁定確定。伊在台灣照料被上訴人無微不至，盡一切養子應盡之
    責。然被上訴人竟視伊如同奴隸，常在街道羞辱伊。鄰居送給伊的衣服，被上訴
    人竟誣指伊偷被上訴人的衣服、被子、電風扇等，只要被上訴人找不到東西，都
    說是伊偷走的。被上訴人從不給伊生活費、零用錢，惡意虐待遺棄伊。伊在台灣
    照料被上訴人五十二個月零四天，又伊放棄學業到台灣照料被上訴人，青春不再
    ，前途枉然，爰依民法第一千零八十二條規定，求為命被上訴人給付六十萬元之
    判決（上訴人請求終止與被上訴人間收養關係，業經原審為被上訴人敗訴判決，
    未據其聲明不服，已告確定。至上訴人請求被上訴人給付二百萬元，經原審為其
    敗訴判決後，上訴人僅就其中六十萬元部分，聲明上訴）
三、被上訴人則以：八十三年間伊在大陸湖南省收養上訴人後視如己出。伊出錢出力
    幫忙上訴人二次來台探親居留四年。伊出錢幫上訴人在台結婚，家中生活開支均
    由伊支付。最近伊賣了一棟房屋，得款九十萬元，上訴人竟千方百計想要錢，欺
    伊老邁，不理家務，整日不盡為人子之義務與責任，伊並無公然侮辱、虐待、遺
    棄上訴人之情。上訴人以探親名義申請來台照顧伊，竟以探親之名行打工之實，
    憑著國術專長，到高雄市○○路少林寺中國武館當教練，還到小港區青山國小旁
    的兩廣醒獅團工作，賺得錢歸己有。上訴人為工作來回方便、容易聯絡事情，要
    伊買機車、裝電話給予使用。上訴人來台目的即想定居工作，撈一筆錢，而後回
    大陸過著富裕生活，但未能如願。如今上訴人已自行搬離伊住所，不知去向，上
    訴人來台之必要性是要照顧伊生活，然現今不顧伊逕自搬走，連伊的電視機、冰
    箱、冷氣機、熱水器、衣櫥全都遭上訴人搬走，還裝模作樣想打伊，上訴人請求
    賠償，為無理由語，資為抗辯。
四、按「收養關係經判決終止時，無過失之一方，因而陷於生活困難者，得請求他方
    給與相當之金額」民法第一千零八十二條定有明文。本件上訴人主張其現在無路
    費及機票，歸鄉不得，又回鄉後，已改名換姓，無家可歸，必需購屋安身，而在
    台灣照料被上訴人五十二月零四天，又上訴人放棄學業到台灣照料被上訴人，青
    春不再，前途枉然，爰請求被上訴人給付六十萬元云云，惟查「收養關係解除後
    ，養子女與養父母及他其近親間的權利義務關係即行消除，與生父母及其他近親
    屬間的權利義務關係自行恢復，但成年養子女與生父母及其他親屬間的權利義務
    關係是否恢復，可以協商確定。」中華人民共和國收養法第二十八條定有明文，
    是難謂上訴人回大陸後，因改名換姓而無家可歸，必須購屋安家之情。況且上訴
    人自稱在台期間，以己之力賺得代步用機車（見原法院八十九年七月十二日言詞
    辯論筆錄），更以其所得供結婚花費（見本院八十九年五月五日準備程序證人徐
    國安證言），準此，以被上訴人盛壯之年，初到台灣數年即得賺取生活費用而不
    陷於生活困難，依常理判斷，其返回故鄉大陸地區後，更難稱有陷於生活困難之
    虞。而上訴人於八十八年十二月十六日業已搬離被上訴人住所，距今已七月有餘
    ，尚無生活困難之情，又被上訴人主張上訴人憑著國術專長，到高雄市○○路少
    林寺中國武館當教練，還到小港區青山國小旁的兩廣醒獅團工作，賺得錢全歸己
    有之事實，業據提出上訴人榮獲之獎狀為證，上訴人亦未加爭執。俱見上訴人並
    無因判決終止收養關係而陷於生活困難。是上訴人謂沒有能力買機票回大陸云云
    ，應無可採。至上訴人主張被上訴人違反收養契約所約定之供上訴人讀書云云，
    尚與本件收養關係終止後相當金額之請求無關。另上訴人聲請訊問證人王福慶、
    丁○○、周高生、饒振林、林秀梅、李秀盆、徐國安等人，本院認已事證明確，
    核無必要，併此明。
五、綜上所述，上訴人依據民法第一千零八十二條規定，請求被上訴人給付六十萬元
    ，為無理由，不應准許。原審為上訴人此部分敗訴之判決，並無不合。上訴意旨
    仍執陳詞，指摘原判決此部分不當，求予廢棄改判，為無理由，應予駁回。
六、據上論結，本件上訴為無理由，依民事訴訟法第四百四十九條第一項、第七十八
    條，判決如主文。
中      華      民      國    八十九    年      十      月     十七     日
                                      臺灣高等法院高雄分院民事第四庭
~B1審判長法官  王錦村
~B2法      官  林紀元
~B3法      官  曾錦昌
右為正本係照原本作成。
不得上訴。
中      華      民      國    八十九    年      十      月     二十     日
~B法院書記官  施耀程
                                                                        Ｆ


司法院資訊處製作；財團法人民間司法改革基金會備份。
